# Installation et configuration de **reticulate**

Avant de pouvoir utiliser **reticulate**, il faut bien sûr l’installer et s’assurer qu’une installation de Python est disponible sur votre système.

## Installation du package **reticulate**

Le package étant disponible sur CRAN, son installation est classique : 

```{r eval=FALSE}
install.packages("reticulate")  # Installe reticulate depuis le CRAN
```

Une fois installé, chargez-le dans votre session R :

```{r}
library(reticulate)
```

Cela suffit pour installer **reticulate** côté R. Cependant, **reticulate** interagit avec Python, il faut donc disposer d’un interpréteur Python (version 3 de préférence). **Reticulate ne contient pas Python en lui-même**, mais offre des outils pour installer ou utiliser une distribution Python.

## Disposer d’un interpréteur Python

Il y a plusieurs manières de configurer Python pour **reticulate** :

- **Utiliser une installation Python existante :** Si Python est déjà installé sur votre machine (par exemple Python 3 installé globalement ou via Anaconda), **reticulate** peut le détecter automatiquement. Vous pouvez vérifier quelle version de Python est trouvée par défaut avec `py_config()` après avoir chargé reticulate. Si vous avez plusieurs versions de Python, **reticulate** choisira généralement la première disponible dans le PATH, ou un environnement spécifique s’il a été configuré (voir ci-dessous).

- **Spécifier explicitement un interpréteur ou un environnement :** Vous pouvez indiquer à **reticulate** quel Python utiliser. Par exemple, pour pointer vers un exécutable Python précis, on utilise `use_python("/chemin/vers/python")` (par exemple `use_python("/usr/bin/python3")` sous Linux) **avant** d’appeler toute fonction Python. De même, si vous souhaitez utiliser un environnement virtuel ou Conda particulier, reticulate propose `use_virtualenv("nom_env")` pour un environnement virtuel **virtualenv** ou `use_condaenv("nom_env")` pour un environnement **conda**. Par exemple : 

```{r}
use_condaenv("r-reticulate")  # Sélectionne l’environnement conda nommé "r-reticulate"
```

Ces commandes doivent être exécutées juste après le `library(reticulate)` et avant d’utiliser Python. Vous pouvez aussi définir la variable d’environnement `RETICULATE_PYTHON` dans votre `.Renviron` ou `.Rprofile` pour qu’une certaine installation de Python soit toujours utilisée par défaut.

- **Installer une distribution Python légère via reticulate :** Si vous n’avez pas Python ou souhaitez un environnement isolé, reticulate peut installer **Miniconda** automatiquement. Miniconda est une distribution légère qui gère des environnements **conda**. Avec la fonction `install_miniconda()`, reticulate télécharge et installe Miniconda pour vous. Par défaut, reticulate créera un environnement conda nommé **"r-reticulate"** (sauf si vous en spécifiez un autre) et y installera l’interpréteur Python. Par exemple :

```{r eval=FALSE}
install_miniconda()
```

Après cela, l’environnement "r-reticulate" sera disponible et pourra être utilisé. En l’absence d’instructions contraires, **reticulate** utilisera automatiquement cet environnement "r-reticulate" comme Python par défaut. Vous pouvez vérifier la liste des environnements conda disponibles avec `conda_list()` et voir que "r-reticulate" existe.

Une fois Python configuré, vous aurez souvent besoin d’installer des librairies Python supplémentaires (comme `pandas`, `numpy`, etc.) pour vos usages. Vous pouvez le faire en dehors de R (par exemple via pip ou conda) ou directement depuis R via **reticulate**. Le package fournit la fonction `py_install()` pour installer des modules Python directement depuis R. Par exemple :

```{r eval=FALSE}
py_install("pandas")        # installe le package Python "pandas" dans l'environnement utilisé
py_install(c("numpy", "matplotlib"), envname = "r-reticulate")
```

Selon le cas, `py_install()` choisira d’utiliser `pip` ou `conda` pour l’installation (vous pouvez forcer le mode avec l’argument `method = "pip"` ou `"conda"`). Il existe aussi des fonctions dédiées comme `conda_install()` ou `virtualenv_install()` si vous gérez spécifiquement ces types d’environnements.

En résumé, l’installation de **reticulate** est simple côté R, et il faut ensuite s’assurer que Python est accessible. La solution recommandée pour débuter est souvent d’utiliser **Miniconda** via `install_miniconda()`, car cela garantit un environnement Python propre, géré par R, sans interférer avec d’autres installations Python sur votre système. Une fois cette étape faite, **reticulate** est prêt à être utilisé.